【裁判字號】    98,建上更(一),32
【裁判日期】    990914
【裁判案由】    給付工程款
【裁判全文】
臺灣高等法院民事判決              98年度建上更(一)字第32號
上  訴  人    偉大建設股份有限公司
法定代理人    乙○○
訴訟代理人    羅明通律師
              王子文律師
              楊正綺
被  上訴人    臺北縣政府
法定代理人    甲○○
訴訟代理人    李承志律師
上列當事人間請求給付工程款事件，上訴人對於中華民國97年6
月17日臺灣板橋地方法院96年度建字第70號第一審判決提起上訴
，經最高法院發回更審，上訴人並為訴之減縮，本院於99年8月2
4日言詞辯論終結，判決如下：
    主      文
上訴駁回。
第二審（確定部分除外）及發回前第三審訴訟費用由上訴人負擔
。
    事實及理由
一、本件上訴聲明第2項原請求被上訴人給付上訴人新臺幣（下
    同）1,503萬7,788元，及自民國95年5月24日起至清償日止
    ，按週年利率5%計算之利息。嗣於本院審理中，上訴人將利
    息起算日減縮為自96年8月7日起算，核為減縮應受判決事項
    之聲明，合於民事訴訟法第446條第1項但書、第255條第1項
    但書第3款規定，應予准許，先予敘明。
二、上訴人主張：兩造於民國91年2月6日以2億400萬元簽訂「北
    85線柑園橋引道新匝道工程」工程契約（下稱系爭工程契約
    ），約定由伊承攬系爭工程，500日曆天完工，伊已完成工
    作並經驗收完畢。因系爭工程契約訂定後，國內鋼筋價格自
    91年6月1日起急遽上漲，非伊訂約當時所得預料，致工程鋼
    料部分費用增加1,266萬4,436元。此情事變更符合行政院於
    92年4月30日頒布之「因應國內鋼筋價格變動之物價調整處
    理原則」（下稱92年物價調整處理原則），依系爭工程契約
    第22條第7項約定，被上訴人應依92年物價調整處理原則調
    整系爭工程契約價金。經伊發函請求被上訴人調整鋼筋價金
    ，被上訴人於92年4月22日函復同意調整，兩造已有依物價
    調整處理原則調整鋼筋價金之合意。嗣伊請求被上訴人辦理
    契約變更，給付上開因鋼筋價格上漲之物價調整款，竟遭被
    上訴人拒絕。又伊就被上訴人竣工結算工作費總表第6項150
    cm全套管場鑄基樁鑽掘費（砂礫卵石層）、第7項150cm全套
    管場鑄基樁（岩層）、第9項150cm載重實驗用錨樁鑽掘費（
    砂礫卵石層）及第10項150cm載重實驗用錨樁鑽掘費（岩層
    ）等4項工程（以下合稱全套管工程）之實作數量逾系爭工
    程契約數量10%，依系爭工程契約約定，被上訴人應辦理變
    更契約，給付伊增加之工程款237萬3,352元，被上訴人亦拒
    絕增加給付等情。爰求為命被上訴人給付1,503萬7,788元並
    加計法定遲延利息之判決（上訴人逾上開本息部分之請求，
    業經原審判決其敗訴，未據其聲明不服，已告確定），並減
    縮上訴聲明：(一)原判決關於駁回上訴人下開請求部分廢棄。
    (二)上開廢棄部分，被上訴人應給付上訴人1,503萬7,788元，
    及自96年8月7日起至清償日止，按週年利率5%計算之利息。
    (三)願供擔保請准宣告假執行。
三、被上訴人則以：系爭工程契約第5條第1款第4項已明定本件
    並無物價波動調整工程款，上訴人自不得再請求給付鋼筋價
    格上漲所增加價款。且鋼筋價格上揚之情形，上訴人於締約
    時已能預見，亦無情事變更原則之適用。況請求調整增加給
    付物料款，依兩造之約定應辦理契約變更，伊未同意變更系
    爭工程契約，上訴人並無鋼筋價格上漲調整款之請求權。另
    兩造係採總價之計算法（總價承包），上訴人施作之全套管
    工程，其數量並未逾合約數量之10%，且於工程結算驗收時
    ，上訴人就結算數量已無爭執，自不得於完工後再主張施作
    數量逾合約數量請求伊增加工程款等語，資為抗辯，並答辯
    聲明：(一)上訴駁回。(二)願供擔保請准宣告免為假執行。
四、兩造不爭執之事項：
  (一)兩造於91年2月6日以2億400萬元簽訂系爭工程契約，約定50
    0日曆天即於93年3月15日完工，經兩造合意延展，被上訴人
    已於93年10月20日驗收完畢。系爭工程因辦理變更設計而追
    加金額，總計由被上訴人給付上訴人2億2,749萬8,048元，
    有系爭工程契約、包商估價單、工程結算驗收證明書可稽（
    原審卷(一)第20-48、53頁）。
  (二)上訴人於92年3月21日以國內鋼筋材料價格飆漲50%且嚴重短
    缺，影響工程進度及施工成本增加，函請被上訴人及其委請
    之監造單位即林同棪工程顧問股份有限公司（下稱林同棪公
    司）重新調整工程費用。經被上訴人於92年4月22日以北府
    工養字第0920264696號函覆「行政院公共工程委員會（下稱
    工程會）將另以行政院函頒布『因應國內鋼筋價格上漲之物
    價調整處理方案』，屆時請依該規定辦理」等語。上訴人再
    於93年1月12日及93年3月16日，以鋼筋價格上漲造成虧損，
    請求辦理契約變更增列物價指數調整相關規定，俾補償工程
    款。經被上訴人於93年4月9日以北府工養字第0930152827號
    函覆「是否有民法第227條之2『情事變更原則』適用？容有
    討論餘地」等語，有林同棪公司函、上訴人93年1月12日及9
    3年3月16日函、被上訴人92年4月22日北府工養字第0920264
    696號函及93年4月9日北府工養字第0930152827號函可稽（
    原審卷(一)第59-64頁）。
  (三)兩造同意就系爭工程如適用92年物價調整處理原則，其調整
    金額為1,266萬4,436元。而全套管實作數量如逾契約數量10
    %部分應調整系爭工程契約金額，其金額為237萬3,352元（
    本院建上卷(二)第61頁）。
五、兩造爭執之事項：
  (一)上訴人主張依系爭工程契約成立後兩造另行合意之契約即被
    上訴人所發92年4月22日北府工養字第0920264696號函、系
    爭工程契約第22條第7項之約定或依民法第227條之2規定，
    被上訴人應給付物價調整款1,266萬4,436元，有無理由？
  (1)被上訴人所發92年4月22日北府工養字第0920264696號函，
    是否即為同意上訴人辦理物價調整之合意？
  (2)系爭工程契約第22條第7項約定「本契約未載明之事項，依
    政府採購法相關法令」，則92年物價調整處理原則是否即為
    所指之「政府採購法相關法令」？
  (3)本件有無民法第227條之2情事變更原則之適用？
  (二)上訴人主張其施作被上訴人竣工結算工作費總表第6項「150
    cm全套管場鑄基樁鑽掘費」、第7項「150cm全套管場鑄基樁
    」、第9項「150cm載重實驗用錨樁鑽掘費」及第10項「150c
    m載重實驗用錨樁鑽掘費」，已逾系爭工程契約數量10%，依
    系爭工程契約第3條附件之約定，請求被上訴人給付短付之
    價金237萬3,352元，有無理由？
  (三)被上訴人抗辯上訴人基於系爭工程契約請求物價調整款及短
    付工程款，其請求權均已罹於時效而消滅，是否可採？
六、茲分別論述如下：
  (一)上訴人主張依系爭工程契約成立後兩造另行合意之契約即被
    上訴人所發92年4月22日北府工養字第0920264696號函、系
    爭工程契約第22條第7項之約定或依民法第227條之2規定，
    被上訴人應給付物價調整款1,266萬4,436元，有無理由？
  (1)被上訴人所發92年4月22日北府工養字第0920264696號函，
    是否即為同意上訴人辦理物價調整之合意？
    按契約之成立，須有要約與承諾二者意思表示一致之事實始
    足當之，若無此事實，即契約尚未合致成立，自不發生契約
    之效力。經查，上訴人於92年3月21日以92偉字第920321-3
    號函請監造單位林同棪公司協助處理因鋼筋市場價格調漲請
    求重新調整，副本併送被上訴人工務局養護工程課（原審卷
    (一)第59頁），林同棪公司旋於92年3月31日以棪字第92-0331
    -0428號函復「二、……由於各工程無論就訂約時間、訂約
    條件、廠商營運方式及履約狀況等均有其差異性，因此就鋼
    筋價格上漲問題處理上，必須由各工程主辦機關就個案承商
    所受到的實際影響進行處理……但工程會迄今尚未行文通知
    各工程主辦機關。三、再依據本工程契約第五條第一款第4
    項規定：『本工程並無物價指數調整。』故辦理契約價金調
    整事宜，監造單位實無執行依據。」（本院建上卷(一)第284
    頁）。被上訴人並於92年4月22日以北府工養字第092026469
    6號函覆上訴人，於說明二載明「有關鋼筋價格高漲與工程
    費用是否重新調整乙案，經查行政院公共工程委員會將另以
    行政院函頒布『因應國內鋼筋價格上漲之物價調整處理方案
    』，屆時請依該規定辦理」（原審卷(一)第60頁），雖被上訴
    人於99年3月15日以北府工養一字第0990193654號函復本院
    所檢附上開函之簽辦單，其上承辦人於擬辦欄有「本案行政
    院公共工程委員會會另以行政院函頒本處理方案，屆時將依
    該規定辦理」之記載（本院卷第160頁及外放證物），惟依
    該函文義解釋，僅係被上訴人促請上訴人屆時依相關規定向
    被上訴人申請辦理，並非被上訴人已同意上訴人請求物價調
    整款。再者，上訴人上開92年3月21日函並未載明鋼筋物價
    調整款之數量及金額，被上訴人上開92年4月22日函亦未具
    體同意上訴人所請求之鋼筋物價調整款之數量或金額，自難
    謂兩造已就鋼筋物價調整款達成合意。上訴人主張依上開被
    上訴人92年4月22日函文，兩造已達成合意而成立契約，其
    可依該契約之法律關係請求被上訴人給付物價調整款云云，
    自非可取。
  (2)系爭工程契約第22條第7項約定「本契約未載明之事項，依
    政府採購法相關法令」，則92年物價調整處理原則是否即為
    所指之「政府採購法相關法令」？
    依卷附92年物價調整處理原則壹、處理措施第1條規定：「
    機關辦理查核金額以上之在建工程，因近期國內鋼筋價格劇
    烈變動，廠商要求就鋼筋材料協議調整工程款者，機關得參
    考本處理原則，依行政院主計處公布之臺灣地區營造工程物
    價指數表材料類內之『金屬製品類指數』辦理物價調整（含
    增加或扣減應給付之契約價金），惟應先辦理契約變更，加
    列物價指數調整相關規定；其屬增加契約價金者，應先考量
    機關經費支應能力」（原審卷(一)第55頁），即須先經協議辦
    理契約變更加列物價指數調整相關規定，始有該規定之適用
    。經查，系爭工程係於93年10月20日驗收，上訴人雖於驗收
    前，因鋼筋物價上漲，分別於93年1月12日以93偉建字第930
    112-2號函及於93年3月16日以93偉建字第9300316-1號函，
    先後兩次請求被上訴人增加工程款（原審卷(一)第61-63頁）
    ，惟非但經被上訴人明確表示不予同意，並明示系爭工程是
    否有民法第227條之2情事變更原則之適用，容有討論餘地，
    此有被上訴人93年4月9日北府工養字第0930152827號函可稽
    （原審卷(一)第64頁）。被上訴人既未同意依92年物價調整處
    理原則辦理契約變更，即未可適用該處理原則。況上開處理
    原則壹、第1條已規定各機關得「參考」該處理原則辦理物
    價調整，並非強制適用，且該處理原則並無變更各機關所訂
    工程契約之效力，尤非系爭工程契約之一部分，基於私法自
    治、契約自由之原則，各機關於承攬廠商要求協議調整工程
    款時是否參考該處理原則變更契約調整工程款之給付，自應
    考量契約狀況、經費等各項因素，本於權責自行決定。被上
    訴人已發函表示不予同意，上訴人即應先經由辦理契約變更
    之程序，始得為請求。上訴人以該處理原則作為請求權之基
    礎，自屬無據。
  (3)本件有無民法第227條之2情事變更原則之適用？
    按「契約成立後，情事變更，非當時所得預料，而依其原有
    效果顯失公平者，當事人得聲請法院增、減其給付或變更其
    他原有之效果」，民法第227條之2第1項定有明文。此為情
    事變更原則，即法律關係發生後，為其基礎或環境之情事，
    於該法律效力完了前，因不可歸責於當事人之事由，致發生
    非當初所得預料之變更，如仍貫徹原定之法律效力，顯失公
    平而有背於誠信原則者，得變更其法律效力之法律原則。是
    適用情事變更原則，須符合下列各要件：須有情事變更之
    事實，即法律行為成立當時之客觀基礎環境事實有變更；
    其情事變更必須發生於法律行為成立後，且係在其法律效果
    消滅前；該情事變更須非當事人於法律行為當時所知或所
    得預料，若當事人於法律行為當時得預見其情事變更者，則
    於當事人間即無不公平情事，自無庸適用情事變更原則；
    須其情事變更係因不可歸責於當事人之事由所致，此乃因情
    事變更之目的係在排除不公平之結果；須在法律上別無救
    濟方法時，始有其適用；須其情事變更之結果，依其原有
    效果顯失公平，在客觀交易秩序上背於誠信與衡平觀念。經
    查，系爭工程契約第5條第1款第4項既已約定「本契約無物
    價波動調整工程款之規定」（原審卷(一)第22頁），即已排除
    民法第227條之2第1項所規定情事變更原則之適用。上訴人
    主張系爭工程契約簽訂後發生鋼筋物價指數變動之情事變更
    ，自應就系爭工程契約履行過程確已情事變更，且該情事變
    更為其所無法預料，以及被上訴人若依系爭工程契約原定內
    容給付價金顯失公平等有利於己之事實，負舉證責任。依上
    訴人提出之「營造工程物價金屬製品類指數」所載（原審卷
    (二)第187頁），鋼筋物價指數於91年2月6日兩造訂約後，迄
    93年10月20日驗收間，固有上漲之情形，惟物價之變動有其
    市場因素，並可預期會產生物價連動現象，通常有一定之趨
    勢可預估。尤其上訴人為專業之營造廠商，其承攬系爭工程
    之金額高達2億400萬元，堪認上訴人係頗具規模且極具市場
    經驗之專業營造廠商，對於未來物價之變動，當具推估判斷
    能力。由於我國為開放性經濟體系，營造工程物價受國內外
    不確定因素之影響甚大，履約之成本風險自宜一併考量，營
    建材料物價上漲之市場趨勢，於系爭工程契約訂定前應已有
    明顯市場趨勢跡象可循，並非完全無法預料，該物價上漲之
    履約成本風險，上訴人於締約前本應評估。再者，兩造於訂
    約時已就上開物價變動因素列入考量而明訂定系爭工程契約
    ，排除物價調整之適用，上訴人縱因物價持續上漲致減損其
    預期利潤，亦應自行承擔，否則將無從敦促投標者理智謹慎
    評估，將其欲投標之金額納入風險考量，其結果無異形同鼓
    勵投標廠商不須預作正確風險評估而先以低價搶標，迨得標
    後，再以物價上漲之理由，請求提高承攬合約之總價金，顯
    與民法第227條之2規定之立法目的相違。上訴人於投標系爭
    工程及簽訂系爭工程契約之前，應已預期或可得預期鋼筋價
    格大幅波動及上漲趨勢等風險，其仍與被上訴人為系爭工程
    契約之簽訂，則於系爭工程契約訂立後，上訴人縱因物價變
    動而受有相當之影響，惟因該變動本係上訴人得預見且應於
    投標及簽訂契約前為估算，被上訴人並未因此而受有任何利
    益，故上訴人所受之損失，尚未達於顯失公平之程度，揆諸
    上揭規定及說明，自與民法第227條之2第1項所規定之情事
    變更原則有悖。上訴人主張其於締約時完全無法預料日後鋼
    筋物價上漲之變更情事，依民法第227條之2情事變更原則之
    規定，請求被上訴人增加給付物價調整款1,266萬4,436元云
    云，自無可採。
  (二)上訴人主張其施作被上訴人竣工結算工作費總表第6項「150
    cm全套管場鑄基樁鑽掘費」、第7項「150cm全套管場鑄基樁
    」、第9項「150cm載重實驗用錨樁鑽掘費」及第10項「150c
    m載重實驗用錨樁鑽掘費」，已逾系爭工程契約數量10%，依
    系爭工程契約第3條附件之約定，請求被上訴人給付短付之
    價金237萬3,352元，有無理由？
    姑不論系爭工程實作之數量是否已逾原契約所定數量之10%
    以上，因兩造各持不同之計算方式而無共識，惟系爭工程契
    約第3條附件第3項既已約定「本工程之實作數量如較本契約
    所定數量增減達百分之十以上時，其逾百分之十之部分，得
    以本契約變更增減本契約價金」（原審卷(一)第43頁），則兩
    造於合意辦妥契約變更前，上訴人尚不得遽以請求此部分之
    款項。至上訴人未於系爭工程驗收前提出變更契約之申請，
    自屬可歸責於其個人之事由，上訴人復未舉證證明其於驗收
    完畢後始提出上開請求，被上訴人有同意之義務，則被上訴
    人拒絕上訴人此部分之請求，自與政府採購法第6條第1項：
    「機關辦理採購，應以維護公共利益及公平合理為原則，對
    廠商不得為無正當理由之差別待遇。」之規定無違。
  (三)被上訴人抗辯上訴人基於系爭工程契約請求物價調整款及短
    付工程款，其請求權均已罹於時效而消滅，是否可採？
    上訴人基於系爭工程契約請求物價調整款及短付工程款之上
    開兩項請求，既均屬無據，已如上述，即無再論究其請求權
    是否均已罹於時效而消滅之必要。
七、綜上所述，上訴人請求被上訴人給付1,503萬7,788元（包括
    鋼筋之物價調整款1,266萬4,436元及全套管工程增加之工程
    款237萬3,352元），及自96年8月7日起至清償日止，按週年
    利率5%計算之利息，不應准許。原審就此部分為上訴人敗訴
    之判決，並駁回其此部分假執行之聲請，核無不合。上訴意
    旨指摘原判決此部分不當，求予廢棄改判，為無理由，應予
    駁回。
八、本件事證已臻明確，兩造其餘之攻擊或防禦方法及未經援用
    之證據，經本院斟酌後，認為均不足以影響本判決之結果，
    爰不逐一詳予論駁，併此敘明。
九、據上論結，本件上訴為無理由，依民事訴訟法第449條第1項
    、第78條，判決如主文。
中    華    民    國    99    年    9     月    14    日
                    民事第十三庭
                        審判長法  官   林金村
                              法  官   李慈惠
                              法  官   王麗莉
正本係照原本作成。
如不服本判決，應於收受送達後20日內向本院提出上訴書狀，其
未表明上訴理由者，應於提出上訴後20日內向本院補提理由書狀
（均須按他造當事人之人數附繕本）上訴時應提出委任律師或具
有律師資格之人之委任狀；委任有律師資格者，另應附具律師資
格證書及釋明委任人與受任人有民事訴訟法第466條之1第1項但
書或第2項（詳附註）所定關係之釋明文書影本。
中    華    民    國    99    年    9     月    14    日
                              書記官   余姿慧
附註：
民事訴訟法第466條之1（第1項、第2項）：
對於第二審判決上訴，上訴人應委任律師為訴訟代理人。但上訴
人或其他法定代理人具有律師資格者，不在此限。
上訴人之配偶、三親等內之血親、二親等內之姻親，或上訴人為
法人、中央或地方機關時，其所屬專任人員具有律師資格並經法
院認為適當者，亦得為第三審訴訟代理人。

司法院資訊處製作；財團法人民間司法改革基金會備份。
